臺北高等行政法院判決
　　　　　　　　　　　　　　　　　 92年度訴字第01670號
　　　　　　　　　　　　　　　.
原　　　告　財團法人臺灣電信協會
代　表　人　甲○○
訴訟代理人　王永春律師
複代理人　　胡志彬律師
被　　　告　臺北市稅捐稽徵處
代　表　人　乙○○（處長）
訴訟代理人　丙○○
　　　　　　丁○○
上列當事人間因地價稅事件，原告不服臺北市政府中華民國92年
2月27日府訴字第09125668400號訴願決定，提起行政訴訟。本院
判決如下：
　　主  文
原告之訴駁回。
訴訟費用由原告負擔。
　　事  實
一、事實概要：
  (一)原告所有坐落臺北市○○區○○段3小段245、247、251地號
    （此3筆土地重測前為坡心段755－3地號）及788地號（重測
    前為坡心段734－6地號）等4筆土地，原告以系爭土地之部
    分（面積約990.8平方公尺）作為臺北市○○區○○街173、
    181及182巷道路供公眾使用通行，符合土地稅減免規則第9
    條規定所稱之「無償供公共使用之私有土地」之要件為由，
    向被告所屬大安分處申請自85年起免徵地價稅。
  (二)嗣經被告所屬大安分處會同臺北市政府地政處人員於民國90
    年9月14日至現場查勘，並另以90年10月30日北市稽大安乙
    字第9064848700號函詢臺北市政府工務局建築管理處（以下
    稱建管處）系爭土地是否為建築房屋應保留之法定空地，經
    建管處以90年11月28日北市工建照字第9070173300號函復，
    該分處爰依建管處函復結果，以90年12月10日北市稽大安乙
    字第9065600400號函復否准原告所請。原告不服，於91年1
    月11日向臺北市政府提起訴願，經該府以91年6月14日府訴
    字第09114636701號訴願決定：「原處分撤銷，由原處分機
    關於收受決定書之次日起60日內另為處分。」嗣被告所屬大
    安分處重為審查，仍否准原告所請；原告仍表不服，續提起
    訴願，經訴願決定駁回，原告猶未甘服，遂向本院提起行政
    訴訟。
二、兩造聲明：
　(一)原告聲明：
    1.原處分及訴願決定均撤銷。
    2.被告應自85年起免徵地價稅。
    3訴訟費用由被告負擔。
　(二)被告聲明：
    1.駁回原告之訴。
    2.訴訟費用由原告負擔。
三、兩造之主張：
甲、原告主張：
  (一)被告及訴願決定機關係以系爭土地皆係建築基地之法定空地
    為理由而駁回原告之請求，惟係以「通化段3小段245地號土
    地領有46年營字第0008號營造執4及65年使字第107號使用執
    照」「247地號土地未領有使用執照及營造執照；「251地號
    土地領有56年大安信字第065 號營造執照」；「788地號土
    地領有56年（大安）第6024號、58年（大安）（信）字第00
    2號、64年（大安）（六）字第0043號、65年（大安）（六
    ）字第0090號營造執照」。「重測前754－1地號土地亦領有
    46年營字第0008號營造執照」；重測前坡心段75 7－52 地
    號土地係53年7月7日自重測前坡心段757地號分割，又重測
    前坡心段757地號土地領有46使字第0303號使用執照、46 年
    營字第0008號營造執照，故亦為前揭執照之建築基地．．．
    」為證據資料。而否准原告之請求，惟查被告所提出之證據
    資料或屬「65年」之使用執照之土地或屬「未領有使用執照
    及營造執照之土地」或屬「56年」之營造執照之土地或屬「
    58年」營造執照之土地或屬「64年」營造執照之土地以為認
    定。
  (二)依原告所提出之前開證據資料以觀，既然原告所有之台北市
    大安區○○段○○段247地號之土地如被告原處分以及原訴願
    決定所自認且論遽之理由係「．．．247地號未領有使用執
    照及營造執照．．．」之情事，則被告又何以論遽原告所主
    張所有之247號土地係屬原告建造房屋應保留之空地部份？
    而逕予適用土地稅減免規則第9條但書「但其屬建造房屋應
    保留之空地部份，不予免徵」之規定，而否准原告之申請，
    被告之原處分自有適用法條不當以及認定事實與不相符合之
    之違背法令，而且原處分及原訴願決定，就「前開247地號
    土地」即自認認定「未領有使用執照及營造執照」之情事，
    但卻論遽「前開247地號土地供作既成巷道之面積，係屬建
    造房屋應保留之空地」之事實，其兩者相關連性如何？也未
    見原處分暨原訴願決定說明其相關連性？原處分及原訴願決
    定亦有未恰，至為灼然。
  (三)按「一．．．本件土地成為道路供公眾通行，既已歷數十年
    之久，自應認己因時效完成而有公用地役關係之存在。此項
    道路之土地，即已成為他有公物中之公共用物。原告雖仍有
    其所有權，但其所有權之行使應受限制，不得違反供公眾通
    行之目的．．．」行政法院405年判字第8號判例載明是旨。
    又「．．．公用地役關係乃私有土地而具有公共用性質之法
    律關係，與民法上地役權之概念有關，久為我國法制所承認
    （參照本院釋字第255號解釋、行政法院405年判字第8號及
    61年判字第435號判例）。既成道路成立公用地役關係，首
    須不特定之公眾通行所必要，而非僅為通行之便，須經歷之
    年代久遠而未曾中斷，所謂年代久遠雖不必限定其期間，但
    仍應以時日長久，一般人無復記憶其確實之起始，僅能知其
    梗概為必要．．．」司法院釋字第400號解釋理由書中亦載
    明是旨。經查，原告所有之台北市○○街173、181、182 巷
    之巷道土地，乃經台北市政府自49年7月即已編定巷道供不
    特定之公眾通行至今，且未曾中斷。故核以上開事實及前揭
    判例、大法官會議解釋文所揭櫫之立法意旨，原告所有之系
    爭土地早於民國49年7月即屬既成道路，且業已「成立公用
    地役關係」，並限制所有權使用範圍仍彰彰明甚。
  (四)職是，原告所有之台北市○○區○○段3小段245、247、251
    、788地號等4筆土地之部份土地（面積合計約990.8平方公
    尺詳如后述）。早於民國49年7月即經台北市政府編定為通
    化街173、181、182巷道路使用供公眾通行，已如前揭說明
    之事實，惟被告卻未審究前開事實，竟如前揭說明以或屬「
    65年」之使用執照之土地或屬未領有使用執照及營造執照之
    土地或屬「56年」之營造執照之土地或屬「58年」之營造執
    照之土地或屬「64年」之營造執照之土地之證據資料，論遽
    「前開早於民國49年7月即經台北市政府編定已供公眾使用
    ，已成立公用地役關係，且所有權已受限制之通化街173巷
    、181巷、182巷道路使用之土地」，係屬「建造房屋應保留
    之空地部份」認定並適用土地稅減免規則第9條但書之規定
    ，亦有未洽。因查系爭土地編定為既成道巷用地早於民國40
    9年7月即已成立之事實，惟被告及訴願決定機關台北市政府
    訴願審議委員會，卻以不同時期或是以成立公用地役機關係
    之後超過將近9年或15年或16年之建造執照或使用執照作為
    證據資料，卻未說明何以「得以成立公用地役權之後超過9
    年或15年或16年之證據資料」為證據之法律依據及其相關連
    性為何？因此，被告以嗣後相差將近9年或15年或16年之前
    開編定既成道路土地之後之證據，而非以既成巷道編定之前
    之證據資料，遽為認定系爭土地屬前開條文但書規定之保留
    之空地，自有採用證據矛盾以及論遽未備理由之違背法令。
  (五)其次，土地稅減免規則第9條「但其屬建造房屋應保留之空
    地部份，不予免徵」但書規定之法條適用，是否適用早於民
    國49年尚未有建築之時，（因依被告所提出56年、518年、
    64年、65年之建造執照、營造執照、使用執照之反面解釋，
    顯見系爭土地，早於民國49年7月編定為既成巷道成立公用
    地役權之前，並未有建築，併予敘明），即遭編定為既成道
    路而成立公用地役權之本案土地，仍有疑義？被告及訴願決
    定機關台北市政府訴願審議委員會，其論遽理由皆未就前開
    事實加以論述或說明前開疑義？且未說明其法律適用之依據
    為何？又何以適用？其理由如何？皆未見說明？故核以上事
    實，顯見被告原處分，及原訴願決定自有處分和決定理由未
    備和理由矛盾之違背法令。至原告所有之北市○○區○○段
    3小段245、247、251、788地號4筆土地，聲請免徵地價稅之
    面積合計約990.8平方公尺（即台北市○○街173巷道路面積
    為376平方公尺加上69.6平方公尺等於445.6平方公尺另台北
    市○○街181巷道路面積259.2平方公尺及台北市○○街182
    巷道路面積為286平方公尺）合計990.8平方公尺，併予敘明
    。
  (六)查前開247地號土地之基地面積於建造執照申請之時有3,587
    .5 平方公尺，惟重測後面積各減為3,581平方公尺，而建築
    面積祇有851.4平方公尺，其建蔽率將基地面積與建築面積
    比例計算之結果，原告前開土地之建蔽率祇有24％而已，詳
    如建築圖示，由於原告之建築面積祇有851.4平方公尺，占
    全部基地面積3,587.5平方公尺之24％而已，至於其餘之土
    地2,736.1平方公尺應不全屬於建築執照和使用執照之法定
    空地比。事實上，就前開247地號土地，原告就既成巷道，
    欲減免地價稅之面積也祇是前開剩餘土地2,736.1平方公尺
    內之376 平方公尺而已，惟查被告機關如前揭說明並未至現
    場實際丈量，原告因既成道路之設置關係，請求減免既成道
    路面積之地價稅之面積以及前開面積占全部基地面積之比例
    暨基地面積與建築面積之比例，而且基地面積中未建築部份
    之面積即非屬法定空地之土地面積之「面積範圍」如何？卻
    祇根據前開地號因領有營造執照及使用執照之理由，即論遽
    原告請求減免之土地屬建築之「法定空地」依法不得免除，
    而否准原告之申請即有未合，另原訴願決定駁回之理由亦同
    故亦有未洽，併予敘明。
  (七)至原告另申請減免之245、251及788地號土地面積，被告機
    關亦有前揭同樣之未洽情事，並未至現場測量請求減免之面
    積，而完全以有建照執照和使用執照，就遽認定前開申請減
    免之面積屬「法定空地」之範疇，而否准，由於原告留存之
    卷證內，並無前開245、251及788地號土地之建築資料，故
    懇請庭上賜准向台北市政府建設局函調「前開地號土地」之
    建築資料，亦可證實被告機關之原處分暨訴願機關之訴願決
    定有錯誤，且屬不法之處分屬實。
  (八)綜上所述，被告之原處分及訴願機關原訴願決定皆有未當，
    懇請庭上賜判原告如請求事項之聲明，以維權益。
乙、被告主張：
  (一)查系爭土地前經被告所屬大安分處以90年10月30日北市稽大
    安乙字第9064848700號函詢建管處該等地號土地是否為建築
    房屋應保留之法定空地，經該處以90年11月28日北市工建照
    字第9070173300號函復略以：「．．．：說明．．．二、按
    建築法第11條所稱建築基地，為供建築物本身所占之地面及
    其所應留設之法定空地，先予說明。旨揭地號經查如左列說
    明：（一）通化段3小段245地號，查本處地籍套繪圖資料記
    載有46營字第0008號營造執照，再查地政資料系統，除了上
    開地籍套繪記載外，現況圖有部分一層建築物。（二）通化
    段3小段247地號，本處並無地籍套繪圖資料記載，惟另查地
    政資料系統，現況圖有2層建築物。（三）通化段3小段251
    地號，查本處地籍套繪圖資料記載有56（大安）（信）字第
    0065號建造執照，再查地政資料系統，除了上開地籍套繪記
    載外，現況圖另有部分2層建築物。（四）通化段3小段788
    地號，查本處地籍套繪圖資料記載有58（大安）（信）字第
    0002號、64（大安）（六）字第00 43號、65（大安）（六
    ）字第0090號等建造執照，再查地政資料系統，除了上開地
    籍套繪記載外，現況圖另有部分2層建築物。．．．」，嗣
    經被告所屬大安分處查得系爭土地中重測前坡心段754之1地
    號土地領有46營字第0008號營造執照，且詢據臺北市大安地
    政事務所91年8月20日北市大地3字第09131059000號函送土
    地登記簿謄本，查得重測前坡心段757之52地號土地係於53
    年7月7日自重測前坡心段757地號分割出。又重測前坡心段
    757地號土地領有46使字第0303號使用執照、46營字第0008
    號營造執照，則重測前坡心段757之52地號亦為前揭執照之
    建築基地甚明。是被告所屬大安分處審認系爭土地為建造房
    屋應保留之法定空地部分，依首揭土地稅減免規則第9條但
    書規定，自不符免徵地價稅之規定，據以否准原告所請，洵
    屬有據。
  (二)關於原告主張系爭土地已編定巷道供不特定之公眾通行至今
    ，不應認為屬法定空地等節，按建築房屋應保留之空地部分
    應課徵地價稅，土地稅減免規則第9條但書定有明文，又建
    築法第11條規定建築基地包含建築物本身所占之地面及所留
    設之法定空地。經查：
  1.原告所有臺北市○○區○○段3小段245、247及251地號等3
    筆土地重測前為坡心段755之3地號土地。又坡心段755之3地
    號土地為地籍圖重測時辦理合併，包含坡心段757、757之52
    、755之7及763地號，合併後同時再辦理重測逕為分割為通
    化段3小段245、2 46、247、248、249、250及251地號。
  2.原告所有臺北市○○區○○段3小段788地號土地重測前為坡
    心段734之6地號土地。又坡心段734之6地號土地為地籍圖重
    測時辦理合併，包含坡心段754之1及755之6地號，合併後同
    時再辦理重測逕為分割為通化段787及788地號土地。
  3.臺北市○○區○○段3小段245地號土地領有46年營字第0008
    號營造執照及65年使字第107號使用執照；251地號土地領有
    56年大安信字第065號營造執照；788地號土地領有56年（大
    安）第6024號、58年（大安）（信）字第002號、64年（大
    安）（六）字第0043號、65年（大安）（六）字第0090號營
    造執照，且查該土地相關之重測前754之1地號土地亦領有46
    年營字第0008號營造執照；又247地號土地依建管處前90年1
    1月28日北市工建照字第9070173300號函稱，並無地籍套繪
    圖資料記載，惟另查其地政資料系統，現況圖有2層建築物
    。再查該247地號土地相關之重測前坡心段757之52地號土地
    係53年7月7日自重測前坡心段757地號分割出，而該重測前
    坡心段757地號土地領有46使字第0303號使用執照、46年營
    字第0008號營造執照，故247地號土地亦屬前揭執照之建築
    基地。上開事實，有建管處90年11月28日北市工建照字第90
    70173300號、91年3月4日北市工建字第09161779800號、91
    年5月1日北市工建施字第09163426300號函及臺北市大安地
    政事務所91年3月12日北市大地二字第0913 0306700號、91
    年8月20日北市大地3字第09131059000號函及土地登記簿謄
    本影本等資料附卷可稽。是系爭土地係屬建築基地之法定空
    地，至臻明確，原告所訴，應不足採。從而，原處分揆諸首
    揭法條規定並無不合，訴願決定遞予維持亦無違誤，敬請明
    察並駁回原告之訴。
  (三)綜上所述，原告之訴應認為無理由，爰請駁回原告之訴。
　　理  由
一、按「為發展經濟，促進土地利用，增進社會福利，對於國防
    、政府機關、公共設施、騎樓走廊、研究機構、教育、交通
    、水利、給水、鹽業、宗教、醫療、衛生、公私墓、慈善或
    公益事業及合理之自用住宅等所使用之土地，及重劃、墾荒
    、改良土地者，得予適當之減免；其減免標準及程序，由行
    政院定之。」、「已規定地價之土地，除依第22條規定課徵
    田賦者外，應課徵地價稅。」分別為行為時土地稅法第6條
    及第14條所明定。另按「本規則所稱供公共使用之土地，係
    指供公眾使用，不限定特定人使用之土地。」、「無償供公
    共使用之私有土地，經查明屬實者，在使用期間內，地價稅
    或田賦全免。但其屬建造房屋應保留之空地部分，不予免徵
    。」及「合於第7條至第17條規定申請減免地價稅．．．者
    ，應於每年（期）開徵40日前提出申請；逾期申請者，自申
    請之次年（期）起減免。．．．」亦分別為土地稅減免規則
    第4條、第9條及第24條所規定。
二、本件係原告主張其所有坐落臺北市○○區○○段3小段245、
    247、251地號及788地號等4筆土地，部分面積約990.8平方
    公尺）作為臺北市○○區○○街173、181及182巷道路供公
    眾使用通行，符合土地稅減免規則第9條規定所稱之「無償
    供公共使用之私有土地」之要件為由，向被告申請自85 年
    起免徵地價稅，為被告所否准。原告則表不服，為如事實欄
    所載之主張。是本件應審究者厥為系爭土地是否屬原告建造
    房屋應保留之空地部份？
三、本院判斷如下：
  (一)依上開土地稅法第6條、第14條及土地稅減免規則第9條規定
    意旨；即已規定地價之土地，除符合課徵田賦之要件外，均
    應課徵地價稅，惟對於公共設施、騎樓走廊等等或公益事業
    及合理之自用住宅等所使用之土地，得予適當之減免；又無
    償供公共使用之私有土地，經查明屬實者，在使用期間內，
    地價稅或田賦全免。但其屬建造房屋應保留之空地部分，不
    予免徵。
  (二)查系爭坐落臺北市○○區○○段3小段245、247及251地號等
    3筆土地，重測前為坡心段755之3地號土地，坡心段755之3
    地號土地為地籍圖重測時辦理合併，包含坡心段757、757之
    52、755之7、763地號，合併後同時再辦理重測逕為分割為
    通化段3小段245、246、247、248、249、250及251地號；通
    化段3小段788地號土地重測前為坡心段734之6地號土地，坡
    心段734之6地號土地為地籍圖重測時辦理合併，包含坡心段
    754之1及755之6地號，合併後同時再辦理重測逕為分割為通
    化段787及788地號土地，有臺北市大安地政事務所91年3 月
    12日北市大地二字第09130306700號函及所附台北市都市土
    地卡三紙等影本在卷足憑。
  (三)參以卷附建管處90年11月28日北市工建照字第9070173300號
    、91年3月4日北市工建字第09161779800號及91年5月1日北
    市工建施字第09163426300號函，足認系爭通化段3小段245
    地號土地領有46年營字第0008號營造執照及65年使字第107
    號使用執照；247地號土地未領有使用執照及營造執照；251
    地號土地領有56年大安信字第065號營造執照；788地號土地
    領有56年（大安）第6024號、58年（大安）（信）字第002
    號、64年（大安）（六）字第0043號、65年（大安）（六）
    字第0090號營造執照；至247地號土地，依上開建管處前90
    年11月28日北市工建照字第9070173300號函稱，並無地籍套
    繪圖資料記載，惟依其地政資料系統，現況圖有2層建築物
    。然依台北市大安地政事務所於91年8月20日以北市大地3字
    第09131059000號書函所檢送重測前坡心段757之52地號等6
    筆土地之人工登記簿謄本，足認該247地號土地相關之重測
    前坡心段757之52地號土地，係53年7月7日自重測前坡心段
    757地號分割出，而該重測前坡心段757地號土地領有46使字
    第0303號使用執照、46年營字第0008號營造執照，故247 地
    號土地亦屬前揭執照之建築基地。再依建管處94年11月18日
    北市工建照字第09460251100號函復略以：「．．．：說明
    ．．．二、旨揭地號土地經依最新地籍圖及本處之台北市建
    築物電腦地籍套繪圖、台北市建築管理資訊系統等檔案資料
    查對結果如下：(一)通化段3小段245、251及788地號前係本局
    46營字第0008號營造執照之建築基地，巷內並無私設通路長
    、寬度或面積之資料。(二)另通化段3小段788地號領有本局本
    局56營（肆）（六）字第0024號營造執照、59使字第0968號
    使用執照（58建（大安）（信）字第0002號建築執照）、65
    使字第0107號使用執照（64建（大安）（六）字第0043號建
    造執照）及65使字第0107號使用執照（64建（大安）（六）
    字第0043號等建造執照）。(三)通化段3小段247地號係本局46
    使字第0303號使用執照（45營字第1188號營造執照）之建築
    基地，巷內並無私設通路長、寬度或面積之資料。
    (四)通化段3小段251地號另領有本局56營字第0065號營造執照
    。」等語；是系爭通化段3小段245、247、251地號及788 地
    號等4筆土地，部分面積約990.8平方公尺，仍屬建築基地之
    法定空地。原告上開主張係供大安區○○街173、181及182
    巷公眾使用通行乙節，自不足採。
  (四)另依建築法第11條第1項規定，所稱建築基地，為供建築物
    本身所占之地面及其所應留設之法定空地；而建築技術規則
    建築設計施工編第1條規定，所謂建蔽率乃指建築面積占基
    地面積之比率。是以申請基地建蔽率小於法定建蔽率，空地
    仍屬該建築物所應留設之法定空地，惟可依建築基地法定空
    地分割辦法將超出之法定空地分割。從而，倘若系爭通化段
    3 小段245、247、251地號及788地號等4筆土地，部分面積
    超出之法定空地，仍應申請地政機關予以分割，才得申請免
    徵地價稅，併此敘明。
四、綜上所述，原處分依法並無不合，訴願決定予以維持，亦無
    違誤。原告訴請撤銷原處分及訴願決定，並請求被告應自85
    年起徵地價稅，為無理由，應予駁回。
五、本件事證已明，兩造其餘主張或答辯及原告請求本院至現場
    履勘，已與本院判決結果無涉，爰毋庸一一論列。
據上論結，本件原告之訴為無理由，爰依行政訴訟法第98條第3
項前段，判決如主文。
中    華    民    國    94   年    12    月    29    日
                       第七庭審判長法  官　劉　介　中
                                   法  官　李　玉　卿
                                   法  官　黃　秋　鴻
上為正本係照原本作成。
如不服本判決，應於送達後20日內，向本院提出上訴狀並表明上
訴理由，如於本判決宣示後送達前提起上訴者，應於判決送達後
20日內補提上訴理由書（須按他造人數附繕本）。
中    華    民    國    94   年    12    月    29    日
                                      書記官   王琍瑩
